【裁判字號】    89,判,2372
【裁判日期】    890627
【裁判案由】    新型專利舉發
【裁判全文】
行  政  法  院  判  決                          八十九年度判字第二三七二號
    原      告  松長青環保科技股份有限公司
    代  表  人  甲○○
    被      告  經濟部智慧財產局
右當事人間因新型專利舉發事件，原告不服行政院中華民國八十八年一月二十一日台
八十八訴字第○三一六一號再訴願決定，提起行政訴訟。本院判決如左︰
    主  文
原告之訴駁回。
    事  實
緣本件關係志尉股份有限公司於八十五年七月二十七日以其「濾水器之紫外線燈管定
位裝置」係在濾水器頂蓋中央部位具一軸向之貫通螺孔，以一接頭之一端外螺紋鎖固
，接頭概呈中空管狀且貫通二端，在另一端具一連接段，用以連接紫外線燈管相配合
之連接段，燈管之電線由接頭中空部伸出，燈管軸向介入濾心之中空透空部等情，向
被告申請新型專利，經被告編為第00000000號審查，准予專利，於公告期滿
審查確定後，發給新型第一一八六六五號專利證書。嗣原告以本案有違專利法第九十
八條第一項第二款及第二項規定，檢附第00000000號「水質殺菌器之結構改
良」新型專利案（下稱引證一）專利公告影本及習知濾水器照片（下稱引證二），對
之提出舉發。案經被告審查為本案舉發不成立之審定，發給（八七）台專（判）○五
○一七字第一一二五四九號專利舉發審定書。原告不服，提起訴願、再訴願，遞遭決
定駁回，遂提起行政訴訟。茲摘兩造訴辯意旨如次：
原告起訴意旨略謂：一、原處分審定「舉發不成立」之理由，主要係指「引證一之
圖五，透明水管較短，水直接在容置空間中，紫外線燈管外再罩護一透明罩；而本案
係紫外線燈管穿入一濾心。本案電線於接頭伸出，無浸水之慮。本案無礙濾水器
水流之流動引證二之習知濾水器，並無燈管固定座而認定舉發不成立。」原決定仍
依該理由，對原告所提「原處分不當之處」未予考究，亦過於粗糙速斷。二、上述理
由，實有忽略「引證一之創作主題（首創：設「插入式」之紫外線燈管對水殺菌）」
、「轉用習知濾水器『定位濾心』之技術、知識（採螺牙組合，亦有固定座嵌定濾心
）」及將「習知技術、知識（電線不會浸於水中）列為本案首創」等不當。尤其，更
有「審定嚴格度及觀點不一致」之不當。容陳明如下：(一)、首先強調關係人收到「舉
發理由」，但未答辯，實已明確瞭解本案未具創新。又引證一之創作「主題」，在於
：首創將「紫外線燈管設成『插入式』水中殺菌」，傳統式者係「平放於水面上」。
(二)、原處分有「審案『嚴格度』、『觀點』不一致（標準不同）」之不當：查第00
000000號新型專利申請案，首創具有多功能（活性碳過濾、陰離子、臭氧、觸
媒）冷氣、空調機，但確實「市面未有此多功能」、「未有此相同構造」者。而被告
雖同意「構造未有相同者」，但認定：「只是將此四裝置同時合併使用，僅為既有技
術之轉用」。而本案明明是：「轉用習知濾水器之構成（構造）」、「加裝（轉用）
已專利在先之紫外線燈管」。原處分卻審定：「引證一無顯示有『濾心』」、「引證
二習知濾水器，無燈管構造」，審核「嚴格度」、「觀點」（標準）互不一致，顯然
對本案有「鑽牛角尖」之嫌。(三)、就前述舉發不成立之理由之「第點」言：引證一
「圖五」透明水管較短，為「尺寸」問題，不能以此論為不同，否則「專利權」如何
保護﹖又引證一之燈管外有透明罩，乃隔離水，防範直接浸於水中，而本案之燈管，
卻有「浸水」之虞。而本案之燈管外係「濾心」，完全抄襲引證一之「紫外線燈管插
入式」技術、知識主題。並將習知之濾水器濾心之中心孔置入紫外線燈管，其「濾心
之結構」並未創新。故本案根係將習知濾水器「挖（設）一孔」，再設一「插入式」
之紫外線燈管，乃「抄襲引證一『創作主題』，再加習知之技術、知識。」(四)、就前
述舉發不成立理由之「第點」言：按「電線不可浸在水中（除非特殊水中工作用途
）」乃眾所皆知，且縱觀現今市面電器、飲水機、濾水器，亦無將電線浸在水中者（
如有，將通不過檢驗局核准販賣）。故「電線不浸在水中」乃習知技術、知識，甚至
是「常識」，怎算有特殊創意﹖怎算係被舉發案創新﹖怎算是有「增進功效」﹖且引
證一之圖示結構，亦無將電線浸於水，本案亦與引證案無異。(五)就前述舉發理由不成
立之「第點」言：本案為「習知濾水器、濾心」之型態，再於濾心中裝一紫外線燈
管，反而此習知濾水器之水流動較差（因有插入紫外線燈管），怎會有「水流動」方
面之增進功效﹖且縱然不論其「水流動較差」，其亦相同於習知濾水器型態，何來「
水流動之增進功效」之處﹖反觀引證一之「圖五」，結構簡化，其水流動怎會比本案
差﹖又原處分指本案之無礙水流動，亦無具體證據可資證明，本案根本不會比習知者
佳（因在濾心中裝紫外線燈管，濾心中之空間已經有限，再置入紫外線燈管，是如何
擁擠，水涼動怎會佳﹖）(六)就前述舉發不成立理由之「第點」言：本案所謂「燈管
固定座」，根本是「習知技術、知識」，甚至是「常識」。三、綜上所陳，本案係轉
用習知濾水器、濾心之構造，再於習知濾水器、濾心中，加入完全抄襲引證一之「創
作主題」（插入式紫外線燈管）」又其紫外線燈管之固定，亦僅為習知常識。另關係
係，對此未提出答辯，亦默認屬相同之「等效結構」。請判決撤銷原處分及一再訴願
決定等語。
被告答辯意旨略謂：引證一係一密閉盒體，內部之容置空間中組設有固定座，並組設
紫外線燈管，依紫外線燈管外周環設有透明水管，一端為入水口，另一端為出水口，
水可依透明水管而循環輸過，藉由紫外線燈管之紫外線光予照射而達全周面殺菌之功
效；其圖(五)透明水管可設較短，水流入時先留置於容置空間中，而其紫外線燈管罩護
一透明罩，呈插入水中，亦可照射水質殺菌。而本案「係在濾水器頂蓋中央部位具一
軸向貫通螺孔，且以一接頊之一端外螺紋鎖固，接頭概呈中空管狀且貫通二端，在另
一端具一連接段，用以連接紫外線燈管相配合之連接段，且燈管之電線係由接頭中空
部伸出，而該燈管係軸向介入於一濾心之中空透空部」，兩者整體組成構造及空間形
態並不相同；原告卻將本案之組件支解分別論述，執本案所運用之各構件為習知。惟
按本案應以申請專利範圍所載整體構造審究，而非以各別之組件構造考量，況引證二
習知構造之相片並無揭示本案燈管固定座之裝置。又本案創作目的在於提供一種濾水
器之紫外線燈管定位裝置，藉由該裝置使紫外線燈管可置於濾心內，達到紫外線殺菌
功效，而引證一創作目的係將習用橫置式紫外線燈管結構改為直立式，將透明水管環
繞在該燈管，達全面殺菌功效，二者技術手段，創作目的並不相同。且本案紫外線燈
管固定座無礙水流之流動，可使電線免於浸水，有功效之增進，自具進步性。故引證
案不能證明本案有違專利法之規定。綜上所述，被告所為本案舉發不成立之審定並無
違法，原告之訴無理由，敬請判決駁回等語。
    理  由
按稱新型者，謂對物品之形狀、構造或裝置之創作或改良，為專利法第九十七條所規
定。又核准專利之新型，任何人認有違反專利法第九十七條至第九十九條規定，應撤
銷其新型專利權者，依同法第一百零五條準用第七十二條規定，得附具證據向專利專
責機關舉發之；從而，有無應撤銷新型專利權之情事，依法應由舉發人附具證據供查
。本件關係人志尉股份有限公司於八十五年七月二十七日以其「濾水器之紫外線燈管
定位裝置」係在濾水器頂蓋中央部位具一軸向之貫通螺孔，以一接頭之一端外螺紋固
鎖，接頭概呈中空管狀且貫通二端，在另一端具一連接段，用以連接紫外線燈管相配
合之連接段，燈管之電線由接頭中空部伸出，燈管軸向伸入濾心之中空透空部等情，
向被告申請新型專利，經編為00000000號審查，准予專利，於公告期滿審查
確定後，發給新型第一一八六六五號專利證書。嗣原告以本案有違專利法第九十八條
第一項第二款及第二項規定，檢具引證一專利公告影本及引證二習知濾水器照片，對
之提出舉發。案經被告審查，為本案舉發不成立之審定。原告循序起訴謂本案係抄襲
引證一插入式紫外線燈管，且轉用習知濾水器、濾心等構造及習知常識。又本件關係
人對原告之舉發理由未為答辯，可證本案不具創新性（詳如事實欄所載）云云。經查
引證一係一密閉盒體，內部之容置空間中組設有固定座，並組設紫外線燈管，依紫外
線燈管外周環設有透明水管，一端為入水口，另一端為出水口，水可依透明水管而循
環輸過，藉由紫外線燈管之紫外線光予照射而達全周面殺菌之功效；其圖（五）透明
水管可設較短，水流入時先留置於容置空間中，而其紫外線燈管罩護一透明罩，呈插
入水中，亦可照射水質殺菌而本案係在濾水器頂蓋中央部位具一軸向貫通螺孔，且以
一接頭之一端外螺紋鎖固，接頭概呈中空管狀且貫通二端，在另一端具一連接段，用
以連接紫外線燈管相配合之連接段，且燈管之電線係由接頭中空部分伸出，而該燈管
係軸向伸入於一濾心之中空透空部，兩者整體組成構造及空間形態並不相同。況引證
二及習知構造之相片並無揭示本案燈管固定座之裝置。又本案創作之目的在於提供一
種濾水器之紫外線燈管定位裝置，藉由該裝置使紫外線燈管可置於濾心內，達到紫外
線殺菌之功效，而引證案創作目的係將習用橫置式紫外線燈管結構改為直立式，將透
明水管環繞在該燈管，達全周面殺菌之功效，二者技術手段，創作目的並不相同；又
本案在濾水器頂蓋中央部位具一軸向貫通孔，且本案以接頭連接頂蓋，電線於接頭中
空部伸出，可使電線免於浸水；而接頭接段外周面及頂蓋下方內周面下方之環道可供
經濾心過濾，紫外線燈管殺菌後之水向上流動而流出頂蓋，紫外線燈管固定座無礙濾
水器水流之流動，有功效之增進，具進步性等情，業據被告答辯及一再訴願決定指明
，並有相關資料附原處分卷可供比對參酌。且本件經經濟部受理原告訴願後，曾囑請
財團法人工業技術研究院機械工業研究所審查結果亦表示相同意見無訛，有審查意見
書附訴願卷足憑，被告答辯洵屬可採。至原告所訴本件關係人未與答辯一節，尚難遽
以認定本案不符申請專利之要件。從而，原告前揭主張，要無足取，原處分為舉發不
成立之審定及一再訴願決定遞以維持，俱無違誤之可言。原告起訴意旨，難謂有理，
應予駁回。兩造其餘訴辯事由，不影響判決結果，不復申論，併此明。
據上論結，本件原告之訴為無理由，爰依行政訴訟法第二十六條後段，判決如主文。
中    華    民    國     八十九      年      六      月     二十七      日
                    行 政 法 院 第 一 庭
                                審 判 長 評  事      黃  綠  星
                                         評  事      藍  獻  林
                                         評  事      黃  璽  君
                                         評  事      廖  宏  明
                                         評  事      鄭  忠  仁
右  正  本  證  明  與  原  本  無  異
                                         法院書記官  邱  彰  德
中    華    民    國     八十九      年      六      月     二十九      日


司法院資訊處製作；財團法人民間司法改革基金會備份。
